臺灣高等法院臺南分院刑事判決　　　　　　　九十三年度上訴字第一六八號　Ｃ
　　　上　訴　人　臺灣臺南地方法院檢察署檢察官
　　　被　　　告　丙　○　○
　　　指定辯護人　本院公設辯護人　甲　○　○
右上訴人因被告偽造有價證券案件，不服臺灣臺南地方法院九十三年度訴字第五三０
號中華民國九十三年十一月九日第一審判決（起訴案號：臺灣臺南地方法院檢察署九
十二年度偵緝字第一一０三、一一一九號），提起上訴，本院判決如左：
      主      文
上訴駁回。
      理      由
一、公訴意旨略以：被告丙○○於民國（下同）八十八年十二月二十八日，與乙○○
    二人共同設立瀚室空間規劃有限公司，並以乙○○為公司之代表人，負責保管公
    司印章及申請支票使用，而被告丙○○於八十九年三月間，與乙○○共同前往臺
    南市立醫院簽約時，利用乙○○未將公司及乙○○本人之印章收回，而持有該公
    司及代表人乙○○之印章之機會，基於意圖供行使之用而偽造支票之概括犯意，
    先於八十九年四月一日，持該公司及乙○○之印章，至臺南縣佳里鎮○○路三五
    一號玉山商業銀行佳里分行處，於票據領取證上蓋用上開公司及乙○○之印章，
    偽造該私文書，足以生損害於乙○○，再交付給承辦人員顏秀玲，以示確實為乙
    ○○本人及該公司申請支票之意，進而領取如附表所示之支票後，並連續於如附
    表所示之發票日之時間，在汪孟詳等受票人之住家等處，偽造如附表所示之支票
    ，並於偽造完成後，行使交付予各該受票人，足以生損害於乙○○及如附表所示
    之各該受票人。因認被告乙○○涉有刑法第二百十六條、第二百十條行使偽造私
    文書罪及同法第二百零一條第一項之偽造有價證券罪嫌云云。
二、按事實之認定，應憑證據，如未能發現相當證據，或證據不足以證明，自不能以
    推測或擬制之方法以為裁判基礎，最高法院四十年度台上字第八十六號判例可資
    參照。而所謂證據，係指足以證明被告有犯罪行為之積極證據而言，該項證據須
    適於為被告犯罪之證明者，始得採為斷罪之資料，最高法院六十九年度台上字第
    四九一三號判例可資參考。
三、本件公訴意旨認被告丙○○涉有行使偽造私文書及偽造有價證券罪嫌，無非以被
    告之自白及告訴人乙○○、汪孟詳於偵查中之指訴，並以玉山商業銀行空白支票
    登記簿、玉山商業銀行佳里分行八十九年九月八日函、玉山商業銀行佳里分行支
    票存根一本為佐證。惟訊據被告丙○○固不否認於八十九年三月間，與告訴人乙
    ○○至臺南市立醫院簽約時，告訴人乙○○曾將個人印章及公司印章交予伊，而
    伊即於八十九年四月一日，持該公司及乙○○之印章，至臺南縣佳里鎮○○路三
    五一號玉山商業銀行佳里分行處，於票據領取證上蓋用上開公司及乙○○之印章
    ，領用空白支票簿一本計二十五張，並將領取之支票共二十五張先後簽發予他人
    等情，惟矢口否認有何行使偽造文書及偽造有價證券之犯行，並辯稱：如附表所
    示之支票確是伊至玉山商業銀行佳里分行領取並簽發予公司之債權人，且係乙○
    ○將公司之業務均交予其處理，並將個人印章及公司印章均交給伊，因此伊於簽
    發支票當時係實際執行公司業務之人，有權領取上開支票並簽發支票，伊簽發上
    開支票雖未逐一經過告訴人乙○○同意，惟並無偽造有價證券之不法意圖等語。
四、本院經查：
  (一)本件被告既自承係伊親自持公司之印章及乙○○之私章至玉山商業銀行佳里分行
    填寫票據領取證領取如附表所示之空白支票，並先後簽發予如附表所示之受票人
    等情，是本件是否論以被告偽造文書及偽造有價證券之關鍵即在於公訴人所指之
    被告之自白是否與事實相符及告訴人乙○○之指訴有無瑕疵，是否可予採信，此
    先予敘明。
  (二)【告訴人乙○○就被告究係如何取得公司印章及其個人之私章乙節，前後歧異甚
    大，具有嚴重之瑕疵】
    查告訴人乙○○於本案初為告訴時，於檢察事務官詢問時，指訴稱：伊欲告被告
    丙○○偽造有價證券及竊盜，因被告於八十九年四月一日之前在伊之辦公室抽屜
    內竊取公司及伊個人之支票印鑑並至銀行申請支票使用，支票跳票後，伊叫被告
    拿出該支票簿存根，被告承認偷了上開印章及偽造公司支票云云（見八十九年度
    偵字第一二三四○號卷第三、四頁）；嗣告訴人乙○○於檢察官偵查中改稱：係
    伊和丙○○至臺南市立醫院簽約，因伊之母親住院，伊必須先離開，伊因有些疏
    失讓被告將印章拿走，因當時不能申請第二本支票，沒有支票可開，所以伊沒有
    那麼謹慎云云（見九十二年度偵緝字第一一○三號卷第二五頁）；而告訴人乙○
    ○嗣後再於檢察官偵查中供稱：我們去臺南市立醫院簽約時，伊有拿大小章去簽
    約，結果簽完約，伊未將大、小章拿回，所以大、小章就留在丙○○那邊云云（
    見九十二年度偵緝字第一一○三號卷第三二頁）；而告訴人乙○○於原審審理時
    則證稱：伊和被告至臺南市立醫院簽約後，印章就放在被告那裏，不是被告偷的
    ；嗣於辯護人詰問時再改稱：伊不知道公司的大小章放在被告那裏云云（見原審
    九十三年十月二十六日審判筆錄）。參以上開告訴人乙○○於檢察事務官及檢察
    官訊問時及原審審理時之證詞，針對被告如何取得瀚室空間規劃有限公司之印章
    及代表人乙○○之印章等關乎被告是否曾經告訴人授權處理公司之事務之關鍵情
    節一情之指訴反覆不一，其此部分之指訴顯有嚴重瑕疵，自不得僅憑告訴人乙○
    ○此有嚴重瑕疵之指訴，即論被告係竊取或未經告訴人乙○○同意而私自取用上
    開印章。
  (三)【告訴人乙○○就是否曾授權予被告丙○○開立如附表所示之支票乙節，前後指
    訴亦不一致】
    查告訴人乙○○於九十二年十一月二十七日檢察官偵查中指稱：伊有授權被告開
    立本件瀚室空間規劃有限公司之支票等語（告訴人並於筆錄上親自簽名確認），
    因當時沒有很明確之約定，所以伊才告被告丙○○偽造有價證券云云（見九十二
    年度偵緝字第一一○三號卷第十六頁）；嗣告訴人於九十二年十二月十日以聲明
    狀陳稱：本案告訴人於偵查庭時，因被告私下苦苦懇求，告訴人遂一時心軟，乃
    自認曾授權予被告開立支票，顯與當初提出告訴之理由不同，告訴人於庭訊後，
    詳加考慮將來可能遭被偽造支票持有人之控告及追償，有受刑事處罰及民事賠償
    之重大風險，因此告訴人乃以此書面聲明該批支票確為被告於未經告訴人同意下
    ，私自盜用公司及告訴人印章進而偽造，告訴人前於庭訊所言並非屬實云云，有
    該刑事聲明狀附卷可佐（見同上卷第十九頁）；嗣於九十三年四月六日檢察官偵
    查中再改稱：當時伊是一時心軟，怕被告被關，其實伊並沒有授權給被告開立本
    案支票云云（見同上卷第二十四頁），是以，互核告訴人乙○○就關乎有無授權
    被告領取並開立系爭支票之重要情節，其先後所為之指訴，或謂有授權，或謂無
    授權，或謂係受被告哀求始為如何之供述，顯然前後嚴重分歧，無從資為不利被
    告之認定，況告訴人乙○○指稱係因被告苦苦哀求才改變先前之指訴乙情，亦查
    無其他證據足以佐證以實其說，是自不得以告訴人乙○○此部分有嚴重瑕疵之指
    訴遽為被告論罪科刑之積極證據。
  (四)【縱使告訴人確實未授權同意被告領取並開立如附表所示之支票，惟就告訴人與
    被告二人於執行公司業務之關係整體觀察，告訴人自八十九年三月十三日後已將
    公司業務交予被告處理，被告是否確有簽發支票之權限，雙方約定亦屬不明】
    查告訴人乙○○與被告於八十八年十二月二十八日，經核准而共同設立瀚室空間
    規劃有限公司，並以告訴人乙○○為公司之代表人，初由告訴人乙○○負責保管
    公司印章及公司代表人之印章及開立支票，此為被告所自承，並有公司基本資料
    查詢表一份在卷可稽，惟查告訴人乙○○陳稱：伊自公司設立後僅申請過一本支
    票簿二十五張支票，大部分是伊開立，其中有一、二張係被告要繳自己的保險費
    由被告開立，但當時伊在場，而其他支票則用於開給廠商，其中也有被告要買車
    開的，另外被告家中之保險費及其他項目之花費也使用這本支票，設立公司後伊
    與被告口頭約定公司大、小章均放在伊這裏，支票也由伊開立等語（見原審九十
    三年十月二十六日審判筆錄）；另告訴人亦指稱：八十九年三月十三日伊和被告
    至臺南市立醫院簽約後，印章就放在被告那裏，當時公司所申請之第一本支票簿
    已用完，已無支票可使用，自簽完約後至八十九年十月間，因伊都在照顧生病之
    母親，所以公司之事務較少管理，都交給被告管理等語（見同上筆錄）。是以，
    依上開告訴人乙○○之供詞，足認上開公司所申請之第一本支票雖均由告訴人保
    管開立，但告訴人與被告二人就公司之支票使用之權限及用途，雙方並無明確之
    約定，且於八十九年三月十三日告訴人乙○○與被告至臺南市立醫院簽約後，告
    訴人乙○○因照顧母親之故，即將公司之一切事務交給被告處理，以告訴人乙○
    ○將公司之事務交與被告處理之期間長達八個月之久而未積極向被告索回公司大
    小章，亦未就公司之大小章申報遺失處理，而參諸商場經營之經驗法則，處理公
    司之事務，尤其於支票之領取及開立，通常必使用到公司之大小章，告訴人既知
    悉公司之大小章在被告處，且可預見被告須申請公司之支票以處理公司之事務，
    是被告自八十九年三月十三日實際負責公司業務後，是否仍然無權開立公司之支
    票，此既未據告訴人與被告二人有所明確約定，而檢察官亦未就此部分詳予調查
    舉證被告確係無權開立，是不足以即為認定被告有偽造有價證券之犯行。
  (五)【被告於檢察官訊問時之自白，並不足以為被告有罪認定之唯一證據】
    公訴意旨雖以被告之自白為論罪科刑之證據，惟查被告於九十二年十一月七日檢
    察官偵查中曾辯稱：告訴人乙○○知道第二本支票簿係伊至銀行領取，伊開立公
    司之支票有經告訴人乙○○之同意，伊並未偽造有價證券等語（見九十二年度偵
    緝字第一一○三號卷第十一頁背面、十二頁）；嗣於九十二年十一月二十七日檢
    察官偵查中辯稱：伊不承認偽造公司之支票，伊簽發支票時未經過告訴人乙○○
    之同意，伊與告訴人乙○○當時並未約定誰有權開立公司之支票，伊是公司對外
    負責人等語；嗣再改稱：告訴人乙○○有權簽發公司之支票，但乙○○有授權伊
    開立公司之支票等語（見同上卷第十五、十六頁）；被告嗣再於九十三年四月二
    十三日檢察官偵查中辯稱：伊不承認偽造公司之支票，因伊和乙○○都是股東，
    且伊連絡不到乙○○，只好自己處理；嗣再改稱：伊承認偽造有價證券等語（見
    同上卷第三四頁），嗣被告於原審準備程序及審理程序中均一再否認有何偽造有
    價證券之犯行，辯稱：伊有權開立如附表所示之公司支票等語（分見原審九十三
    年七月六日、八月十七日準備程序筆錄及九十三年九月二十一日、十月二十六日
    審判筆錄）。茲細稽上開被告於偵查中、審理中先後多次反覆不一之供述，或謂
    有經授權，或稱並無偽造有價證券，或稱雙方權責不明，或承認偽造有價證券，
    或稱連絡不到乙○○乃先行處理公司事務云云，是否得認定為被告業已承認犯偽
    造有價證券罪之白白，顯然存在高度之合理懷疑。況且退而言之，就被告自白之
    證明力而言，法院於審理時尚須參酌其他補強證據，始得予以論罪科刑，縱認本
    件被告於檢察官偵查中曾經一度為「自白」犯罪，參諸被告於檢察官中之「自白
    」至多亦僅為：伊承認偽造有價證券等語，並未觸及本件被告是否有權或無權開
    立公司支票之核心問題，況於原審及本院準備程序及審理時均未自白犯罪，其就
    是否涉有偽造有價證券犯罪之證明力已甚薄弱，而本件所謂其他之補強證據亦僅
    為告訴人乙○○上開前後不一有嚴重瑕疵之指訴，是亦不得僅以被告上開於檢察
    官中之「自白」即遽認被告犯有本件偽造有價證券之犯行。
  (六)末查被告自承本件所簽發之支票，絕大部分皆用以清償公司之債務，亦核與告訴
    人乙○○於原審審理時所證相符（見原審九十三年十月二十六日審判筆錄），而
    另位告訴人汪孟詳於對被告提起詐欺之告訴時，亦指訴稱：伊於八十九年四月底
    時，向被告之公司承包臺南市立醫院（應即係被告與告訴人於三月十三日與臺南
    市立醫院所簽約之工程）安南門診部門窗部分之玻璃工程，於三天後完成，被告
    即在工地開立一張乙○○為發票人，金額為新臺幣五萬六千元之支票予伊等語（
    見八十九年度偵字九○一四號卷第二十頁），參以本件檢察官就如附表所示之支
    票並未舉證證明各該支票之流向與明確之用途，是足認被告所簽發之支票絕大部
    分確用於處理公司之事務，此亦大大降低被告偽造支票之動機，併此敘明。
  (七)依上所查，告訴人乙○○與被告既合資設立公司，且自八十九年三月十三日起皆
    由被告實際經營公司業務，而告訴人乙○○與被告間就如何使用公司之支票亦無
    明確之約定，而本件被告雖取用公司及告訴人乙○○之印章申請第二本支票簿使
    用，絕大部分亦使用於公司業務之處理，而檢察官據以對被告起訴之論據又係被
    告之一度「自白」及告訴人乙○○前後不一具有嚴重瑕疵之指訴，是並無其他積
    極證據足以使本院產生被告確犯有行使偽造文書及偽造有價證券罪之明確心證。
五、綜上所述，公訴人所提出就被告丙○○所犯行使偽造私文書及偽造有價證券犯行
    之證據，揆諸上開說明，既無法使一般人對被告之犯行產生「超越合理之可疑」
    ，此外本院復查無其他任何直接或間接之積極證據足資證明被告確有公訴意旨所
    載之犯行。因而原審以不能證明被告犯罪，諭知被告無罪，核無不合。檢察官上
    訴意旨指摘原判決採證不當，為無理由，應予駁回。
據上論斷，應依刑事訴訟法第三百六十八條，判決如主文。
本案經檢察官李傳來到庭執行職務。
中    華    民    國      九十四      年      二     月       十六      日
                                  臺灣高等法院臺南分院刑事第五庭
                                      審判長法官  楊    明    章
                                            法官  戴    勝    利
                                            法官  顏    基    典
右正本證明與原本無異。
檢察官如不服本判決應於收受本判決後十日內向本院提出上訴書狀，其未敘述上訴理
由者並得於提起上訴後十日內向本院補提理由書狀。
                                      法院書記官  呂    嘉    文
中    華    民    國      九十四      年      二     月       十七      日
附表：
┌──┬─────────┬─────┬─────┬─────────┐
│編號│票  號    及    │票載發票日│票面金額；│    發票人        │
│    │付  款  銀  行    │          │受票人    │                  │
├──┼─────────┼─────┼─────┼─────────┤
│一  │ＡＥ0000000│89.05.02  │100000    │瀚室空間規劃有限公│
│    │王山商業銀行佳里分│          │          │司（代表人：乙○○│
│    │行                │          │永新黃益  │）                │
├──┼─────────┼─────┼─────┼─────────┤
│二  │ＡＥ0000000│89.05.20  │10000     │瀚室空間規劃有限公│
│    │王山商業銀行佳里分│          │          │司（代表人：乙○○│
│    │行                │          │永新黃益  │）                │
├──┼─────────┼─────┼─────┼─────────┤
│三  │ＡＥ0000000│89.04.23  │42820     │瀚室空間規劃有限公│
│    │王山商業銀行佳里分│          │          │司（代表人：乙○○│
│    │行                │          │大欣  │）                │
└──┴─────────┴─────┴─────┴─────────┘
┌──┬─────────┬─────┬─────┬─────────┐
│四  │ＡＥ0000000│89.06.05  │30000     │瀚室空間規劃有限公│
│    │王山商業銀行佳里分│          │          │司（代表人：乙○○│
│    │行                │          │互怡      │）                │
├──┼─────────┼─────┼─────┼─────────┤
│五  │ＡＥ0000000│89.06.05  │27000     │瀚室空間規劃有限公│
│    │王山商業銀行佳里分│          │          │司（代表人：乙○○│
│    │行                │          │聲寶      │）                │
├──┼─────────┼─────┼─────┼─────────┤
│六  │ＡＥ0000000│89.04.25  │15000     │瀚室空間規劃有限公│
│    │王山商業銀行佳里分│          │          │司（代表人：乙○○│
│    │行                │          │大富      │）                │
├──┼─────────┼─────┼─────┼─────────┤
│七  │ＡＥ0000000│89.05.03  │33000     │瀚室空間規劃有限公│
│    │王山商業銀行佳里分│          │          │司（代表人：乙○○│
│    │行                │          │          │）                │
└──┴─────────┴─────┴─────┴─────────┘
┌──┬─────────┬─────┬─────┬─────────┐
│八  │ＡＥ0000000│89.05.01  │44000     │瀚室空間規劃有限公│
│    │王山商業銀行佳里分│          │          │司（代表人：乙○○│
│    │行                │          │聰仔      │）                │
├──┼─────────┼─────┼─────┼─────────┤
│九  │ＡＥ0000000│89.05.05  │202996    │瀚室空間規劃有限公│
│    │王山商業銀行佳里分│          │      │司（代表人：乙○○│
│    │行                │          │力星      │）                │
├──┼─────────┼─────┼─────┼─────────┤
│十  │ＡＥ0000000│89.04.30  │30000     │瀚室空間規劃有限公│
│    │王山商業銀行佳里分│          │          │司（代表人：乙○○│
│    │行                │          │王清明    │）                │
├──┼─────────┼─────┼─────┼─────────┤
│十一│ＡＥ0000000│89.05.01  │26000     │瀚室空間規劃有限公│
│    │王山商業銀行佳里分│          │          │司（代表人：乙○○│
│    │行                │          │王清明    │）                │
└──┴─────────┴─────┴─────┴─────────┘
┌──┬─────────┬─────┬─────┬─────────┐
│十二│ＡＥ0000000│89.05.03  │63000     │瀚室空間規劃有限公│
│    │王山商業銀行佳里分│          │          │司（代表人：乙○○│
│    │行                │          │宏麟      │）                │
├──┼─────────┼─────┼─────┼─────────┤
│十三│ＡＥ0000000│89.05.04  │35000     │瀚室空間規劃有限公│
│    │王山商業銀行佳里分│          │          │司（代表人：乙○○│
│    │行                │          │祥業      │）                │
├──┼─────────┼─────┼─────┼─────────┤
│十四│ＡＥ0000000│89.05.05  │56000     │瀚室空間規劃有限公│
│    │王山商業銀行佳里分│          │          │司（代表人：乙○○│
│    │行                │          │汪孟詳    │）                │
├──┼─────────┼─────┼─────┼─────────┤
│十五│ＡＥ0000000│89.05.02  │9300      │瀚室空間規劃有限公│
│    │王山商業銀行佳里分│          │          │司（代表人：乙○○│
│    │行                │          │          │）                │
└──┴─────────┴─────┴─────┴─────────┘
┌──┬─────────┬─────┬─────┬─────────┐
│十六│ＡＥ0000000│89.05.03  │15000     │瀚室空間規劃有限公│
│    │王山商業銀行佳里分│          │          │司（代表人：乙○○│
│    │行                │          │謝立峰    │）                │
├──┼─────────┼─────┼─────┼─────────┤
│十七│ＡＥ0000000│89.05.02  │22925     │瀚室空間規劃有限公│
│    │王山商業銀行佳里分│          │立宇      │司（代表人：乙○○│
│    │行                │          │李王寶甘  │）                │
├──┼─────────┼─────┼─────┼─────────┤
│十八│ＡＥ0000000│89.05.03  │71000     │瀚室空間規劃有限公│
│    │王山商業銀行佳里分│          │          │司（代表人：乙○○│
│    │行                │          │汪孟詳    │）                │
├──┼─────────┼─────┼─────┼─────────┤
│十九│ＡＥ0000000│89.05.10  │20000     │瀚室空間規劃有限公│
│    │王山商業銀行佳里分│          │          │司（代表人：乙○○│
│    │行                │          │士水      │）                │
└──┴─────────┴─────┴─────┴─────────┘
┌──┬─────────┬─────┬─────┬─────────┐
│二十│ＡＥ0000000│89.04.25  │41320     │瀚室空間規劃有限公│
│    │王山商業銀行佳里分│          │          │司（代表人：乙○○│
│    │行                │  │互怡      │）                │
├──┼─────────┼─────┼─────┼─────────┤
│廿一│ＡＥ0000000│89.05.02  │150000    │瀚室空間規劃有限公│
│    │王山商業銀行佳里分│          │          │司（代表人：乙○○│
│    │行                │          │木工      │）                │
├──┼─────────┼─────┼─────┼─────────┤
│廿二│ＡＥ0000000│89.05.02  │70000     │瀚室空間規劃有限公│
│    │王山商業銀行佳里分│          │          │司（代表人：乙○○│
│    │行                │          │          │）                │
├──┼─────────┼─────┼─────┼─────────┤
│廿三│ＡＥ0000000│89.05.01  │80000     │瀚室空間規劃有限公│
│    │王山商業銀行佳里分│          │          │司（代表人：乙○○│
│    │行                │          │          │）                │
└──┴─────────┴─────┴─────┴─────────┘
┌──┬─────────┬─────┬─────┬─────────┐
│廿四│ＡＥ0000000│89.05.15  │19200     │瀚室空間規劃有限公│
│    │王山商業銀行佳里分│          │          │司（代表人：乙○○│
│    │行                │          │曾婉君    │）                │
├──┼─────────┼─────┼─────┼─────────┤
│廿五│ＡＥ0000000│89.05.15  │24050     │瀚室空間規劃有限公│
│    │王山商業銀行佳里分│          │          │司（代表人：乙○○│
│    │行                │          │曾        │）                │
└──┴─────────┴─────┴─────┴─────────┘
